臺灣基隆地方法院民事判決　　　　　　　　96年度訴字第57號
原　　　告　乙○○
　　　　　　丙○○
　　　　　　丁○○
　　　　　　庚○○
　　　　　　戊○○
　　　　　　丑○○
共　　　同
訴訟代理人　賴安國律師
複　代理人　己○○
被　　　告　癸○○
　　　　　　壬○○
兼　上一人
訴訟代理人　辛○○
被　　　告　子○○
兼　上一人
訴訟代理人　甲○○
上列當事人間請求確認通行權存在等事件，本院於民國96年10月
4日言詞辯論終結，判決如下：
    主  文
被告壬○○、辛○○、癸○○應連帶給付原告乙○○、庚○○、
丑○○新臺幣伍拾伍萬元，及被告壬○○、癸○○自民國九十六
年二月十五日起，被告辛○○自民國九十六年二月二十七日起，
均至清償日止，按年息百分之五計算之利息。
確認原告乙○○、丙○○、丁○○、庚○○、戊○○、丑○○就
被告子○○所有坐落臺北縣金山鄉○○段地號八五三之二上土地
上如複丈成果圖所示甲部分土地面積七二點六一平方公尺及乙部
分土地面積五五點二九平方公尺有通行權，被告子○○不得在前
項通路上為妨害原告通行之行為。
原告其餘之訴駁回。
訴訟費用由被告壬○○、辛○○、癸○○連帶負擔二分之一，餘
由原告負擔。
本判決第一項於原告乙○○、庚○○、丑○○以新臺幣壹拾捌萬
肆仟元供擔保後，得假執行；但被告壬○○、辛○○、癸○○如
以新臺幣伍拾伍萬元為原告乙○○、庚○○、丑○○預供擔保，
得免為假執行。
原告其餘假執行之聲請駁回。
    事實及理由
壹、程序事項：
一、按訴狀送達後，原告不得將原訴變更或追加他訴，但請求之
    基礎事實同一者或不甚礙被告之防禦及訴訟之終結時，追加
    其原非當事人之人為當事人者，亦或擴張或減縮應受判決事
    項之聲明者，不在此限。民事訴訟法第255條第1項第2款、
    第7款及第3款分別定有明文。經查，本件原告分別於96年4
    月17日具狀追加戊○○、丙○○、丁○○為原告、追加子○○為被告，因上開追加之原告均係坐落臺北縣金山鄉○○段
    地號864上土地之共有人之一，追加之被告則係坐落金山鄉
    ○○段地號853-2上土地之所有人，就系爭坐落金山鄉○○
    段地號853-2上土地上如複丈成果圖所示甲部分土地面積
    72.61平方公尺及乙部分土地面積55.29平方公尺，請求確認
    通行權存在，為請求之基礎事實同一，且亦不甚礙被告之防
    禦及訴訟之終結，是依上開規定，原告訴之追加，於法並無
    不合，應予准許。次查，本件原告就應受判決事項之聲明原
    記載為：「 (一)被告壬○○、辛○○、癸○○等應連帶給
    付原告新臺幣（下同）1,100,000元整，暨自起訴狀送達翌
    日起至清償日止按年利率百分之5計算之利息。(二)請求確
    認原告就被告壬○○、辛○○、癸○○等名下坐落金山鄉○○段第853、853-1、853-2等地號土地面積114.84314平方公
    尺（約34.74坪）之土地有通行權存在，被告等並不得為妨
    害原告通行之行為。（三）請求確認原告就被告甲○○名下
    坐落金山鄉○○段第853- 2地號土地面積114.84314平方公
    尺（約34.74坪）之土地有通行權存在，被告並不得為妨害
    原告通行之行為。（四）第1、2、3項之請求願供擔保請准
    宣告假執行。」嗣經查明前開土地之所有人後，原告乃具狀
    更正聲明請求：「 (一)被告壬○○、辛○○、癸○○等應
    連帶給付原告乙○○、庚○○、丑○○1,100,000元整，暨
    自起訴狀送達翌日起至清償日止按年利率百分之5計算之利
    息。（二）請求確認原告乙○○、庚○○、丑○○、戊○○
    、丙○○、丁○○就被告子○○名下坐落金山鄉○○段第
    853-2地號土地面積114.84314平方公尺（約34.74坪）之土
    地有通行權存在，被告子○○、甲○○並不得為妨害原告通
    行之行為。（三）第1項之請求願供擔保請准宣告假執行。
    」此係屬應受判決事項聲明之特定及減縮，非屬訴之變更或
    追加，核與前開規定相符，亦應准許，先予敘明。
二、次按確認法律關係之訴，非原告有即受確認判決之法律上利
    益者，不得提起之，民事訴訟法第247條第1項前段定有明文
    。此所謂即受確認判決之法律上利益，係指法律關係之存否
    不明確，原告主觀上認其在法律上之地位有不安之狀態存在
    ，且此種不安之狀態，能以確認判決將之除去者而言，若縱
    經法院判決確認，亦不能除去其不安之狀態者，即難認有受
    確認判決之法律上利益（最高法院52年台上字第1240號判例
    意旨參照）。本件原告請求確認其就被告子○○所有土地如
    複丈成果圖所示甲、乙部分有通行權，而被告子○○則否認
    原告有此通行權之存在，是原告所主張之上開通行權是否存
    在即屬不明確，而原告此法律上地位之不安狀態，能以確認
    判決將之除去，是依上開說明，應認原告提起本件確認之訴
    有確認之利益。
貳、實體事項：
一、原告起訴主張下情，並聲明：（一）被告壬○○、辛○○、
    癸○○等應連帶給付原告乙○○、庚○○、丑○○1,100,
    000 元整，暨自起訴狀送達翌日起至清償日止按年利率百分
    之5計算之利息；（二）請求確認原告乙○○、庚○○、丑
    ○○、戊○○、丙○○、丁○○就被告黃振偉名下坐落金山
    鄉○○段第853-2地號土地面積114.84314平方公尺（約
    34.74 坪）之土地有通行權存在，被告黃振偉、甲○○並不
    得為妨害原告通行之行為；（三）第1項之請求願供擔保請
    准宣告假執行。
（一）坐落於臺北縣金山鄉○○段第864地號（原為臺北縣金山
      鄉○地段第11地號）土地（下稱系爭A地）原為原告乙○○、庚○○及訴外人即乙○○之妻王心婦、劉鄭美麗即原
      告丑○○之被繼承人等4人所共有，應有部分各為5分之2
      、5分之1、5分之1及5分之1，於民國（下同）81年5月17
      日向被告癸○○、壬○○、辛○○之被繼承人郭森價購其
      所有而與前開系爭A地相鄰之坐落於臺北縣金山鄉○○段
      第853、853-1、853-2等地號（分割前原為臺北縣金山鄉
      ○○○段南勢小段第12地號）土地之其中面積約20坪部分
      ，於同年9月21日再增購至34.74坪，並已付訖550,000元
      之價金（下稱系爭契約）。因當時農地無法分割及移轉，
      故約定郭森無須將前開作為買賣標的之34.74坪土地移轉
      所有權登記予原告乙○○、庚○○及王心婦、劉鄭美麗之
      名下，但必須將之提供系爭A地通行，倘有不賣或不照約
      履行應盡義務時，除應將已收價款如數退還外，另應加倍
      賠償所收價款同額之損害金。
（二）嗣系爭A地於82年6月23日因王心婦將其應有部分售予原告
      乙○○、庚○○及劉鄭美麗等3人，又於91年10月21日因
      原告乙○○之應有部分移轉登記予原告丙○○、丁○○、
      原告庚○○之應有部分移轉登記予原告戊○○、原告劉鄭
      美麗之應有部分為原告丑○○所繼承等情，而改由原告丙○○、丁○○、戊○○、丑○○等4人所共有，另坐落臺
      北縣金山鄉○○段第853、853-1、853-2等地號土地則於
      94 年12月15日因被告癸○○、壬○○、辛○○等3人之繼
      承及共有物分割等情，而改由被告辛○○所有臺北縣金山
      鄉○○段第853地號、被告癸○○所有臺北縣金山鄉○○
      段第853-1地號、被告壬○○所有臺北縣金山鄉○○段第
      853-2地號（下稱系爭B地）。
（三）詎被告壬○○，未經原告之同意，竟於95年11月1日將其
      所有之系爭B地出賣予被告甲○○，被告甲○○並於96年1
      月16日移轉登記予被告王振瑋，顯已違反前開契約所負之
      義務，被告癸○○、壬○○、辛○○應將已收價款如數退
      還外，另應賠償與所收價款同額之損害金予原告乙○○、
      庚○○、丑○○，爰依系爭契約訴請被告癸○○、壬○○
      、辛○○連帶賠償損害金。又系爭A地除通行被告辛○○
      、癸○○、王振瑋等3人所有之土地以聯絡公路外，已無
      其他任何得以通往公路之途徑，係屬與公路無適宜聯絡之
      袋地，茲因系爭B地乃系爭A地鄰近公路最近之土地，爰依
      民法第787條之規定，訴請確認原告就系爭B地有通行權存
      在。
二、被告壬○○、辛○○、癸○○則以下情置辯，並聲明：原告
    之訴駁回。
（一）系爭契約應為袋地通行協議，而非不動產買賣契約，蓋解
      釋意思表示，應探求當事人之真意，依系爭契約第3條之
      批明：「本土地．．．不論日後法令有何變更均不辦理過
      戶（雙方喜悅同意之）．．．」觀之，一個雙方約定永遠
      不辦理過戶之「不動產買賣契約書」，是否還能被定義為
      不動產買賣契約？又依系爭契約第3條之批明：「本土地
      ．．．由甲方（即原告乙○○、庚○○及訴外人即乙○○
      之妻王心婦、劉鄭美麗即原告丑○○之被繼承人等4人）
      永久使用之直至甲方所有之11地號土地（重測後為甲方所
      有坐落於金山鄉○○段第864地號土地）另有公所之計劃
      通路，則本買賣之土地由甲方歸還之，乙方（即被告壬○○、辛○○、癸○○之被繼承人郭森）亦退還既收款。」
      、批明：「乙方同意甲方自即日起即可整地闢路」、系爭
      契約「不動產標示」之批明一：「本出賣之土地係為供甲
      方所有坐落仝地段11地號對外通行之用路寬為十二台尺（
      如附圖）日後若甲方之土地另有對外公所之計劃通道不需
      使用本土地時，甲方願歸還土地，乙方亦同時無息退還全
      部價款。」、系爭契約「不動產標示」之批明二：「甲方
      所有之11地號若公所另有計劃道路通至甲方之土地且道路
      已開闢完成，甲乙雙方同意由甲方歸還土地，乙方退還既
      收款，本約同時作廢之。」、系爭契約「補訂條件」：（
      二）「路口處甲方已填大石，如果後來甲方無使用道路時
      ，由甲方負責遷走他處」等約定觀之，可知，系爭契約之
      核心內容，係為由乙方對甲方所有之系爭A地（袋地）提
      供通行道路，雙方主要權利、義務為：（1）乙方提供通
      用道路予甲方之土地以利通行；（2）甲方提供550,000元
      予乙方，由乙方取得該款項之利息收益以為提供袋地通行
      道路之償金，故遍觀系爭契約文字之主要目的及經濟價值
      ，並參酌訂約雙方訂立契約當時之土地相對位置，可知系
      爭契約應為「袋地通行協議」，而非「不動產買賣契約」
      。
（二）依系爭內容，乙方所負之義務為「提供通道予甲方」，遍
      觀契約全文並無乙方不得將土地售予第三人之限制，是縱
      被告壬○○、辛○○、癸○○因繼承而繼受郭森所負系爭
      契約之乙方義務，其等3人仍不受有不得將土地售予第三
      人之限制，故今被告壬○○將系爭B地出賣予被告甲○○
      ，亦無違反系爭契約之約定。況依民法第787條之袋地通
      行權規定，其立法目的係為保障「袋地所有權人」得有效
      利用土地，惟為補償「通行道路提供者」，同條規定「袋
      地所有權人」須給付償金予「通行道路提供者」，以平衡
      雙方利益，民法中並無規定「通行道路提供者」因此不得
      處分該土地，應是立法者考量到若是為了絕對保障「袋地
      所有權人」之通行權而限制「通行道路提供者」處分土地
      之權利，法理上有失平衡，而於意定通行權之場合，若契
      約雙方未於契約中明文約定或有疑慮者，自應依民法條文
      之精神或法理解釋原契約內容，本件系爭契約內容並無課
      以乙方即被告壬○○、辛○○、癸○○不得處分土地之文
      義，參酌上開相鄰關係規定之立法意旨，亦不應解釋得出
      被告等3人負有此義務之結論，原告乙○○、庚○○、丑
      ○○欲以「袋地通行協議」剝奪被告壬○○、辛○○、癸○○等3人之土地處分權，主張被告等3人永遠不得處分該
      土地，其行使權利係以損害他人為主要目的，違反民法第
      148條第1項所規定誠信原則之下位概念：權利不得濫用原
      則。
三、被告甲○○、子○○則以：被告黃愛卿於95年11月間向被告
    壬○○購買系爭B地時，被告壬○○均未告知系爭B地有提供
    系爭A地通行之事，詎於96年2月15日始收到原告乙○○、庚○○、丑○○等3人所提出之通行權問題，惟系爭A地廣達
    6849.87平方公尺（2072坪），其地上皆無耕作而荒廢數年
    ，若欲通行可經由其他通路而皆可進出，絕非原告所稱之無
    路可行，縱果需通行被告子○○所有之系爭B地，亦應支付
    每坪每月1,000元之代價等語，資為抗辯。並聲明：原告之
    訴駁回。
四、原告主張系爭A地與系爭B地相鄰之情，業據本院於96年8月
    10日會同臺北縣汐止地政事務所測量人員至現場勘驗屬實，
    有本院勘驗測量筆錄、照片23張及臺北縣汐止地政事務所96
    年8月22日北縣汐地測字第0960009964號函附之複丈成果圖
    可稽，復為兩造所不爭執，原告此部分之主張固堪信為真實
    。又原告主張原告乙○○、庚○○及訴外人即乙○○之妻王
    心婦、劉鄭美麗即原告丑○○之被繼承人等4人前曾於81年5
    月17日與被告癸○○、壬○○、辛○○之被繼承人郭森訂立
    系爭契約並已付訖550,000元一事，有原告所提出之不動產
    買賣契約書、淡水第一信用合作社石門分社81年5月18日（
    AC0000000）新臺幣300,000元整，及83年10月5日（
    DD0000000）新臺幣250,000元整，共計550,000元整之支票
    影本2張附卷可稽，且為被告癸○○、壬○○、辛○○等3人
    所不爭執，則原告此部分之主張自亦堪信為真實。然原告乙○○、庚○○、丑○○主張系爭契約係屬買賣契約、被告壬○○，將系爭B地出賣予被告甲○○、移轉登記予被告子○○，已違反系爭契約之約定，故被告癸○○、壬○○、辛○○應如數退還前所收受之550,000元價款，另賠償原告乙○○、庚○○、丑○○550,000元等節，則為被告癸○○、壬○○、辛○○所否認，又原告主張系爭A地係屬袋地一節，
    則為被告甲○○、子○○所否認，是本件之爭點即為：系爭
    契約之性質究為買賣契約亦或通行協議？被告癸○○、壬○○、辛○○是否違反系爭契約？系爭A地是否為袋地？倘為
    袋地，原告所選擇供通行之被告子○○所有系爭B地如複丈
    成果圖所示甲及乙部分之土地是否為損害最少之處？
五、得心證之理由：
（一）系爭契約之性質究為買賣契約亦或通行協議？
      按解釋意思表示，應探求當事人之真意，不得拘泥於所用
      之辭句，此民法第98條定有明文；又解釋私人之契約應通
      觀全文，並斟酌立約當時之情形，以期不失立約人之真意
      （最高法院18年上字第1727號判例參照）。是以契約約款
      之效力究竟如何，應如何適用法律，應就各該契約內容，
      探求當事人真意，並把握恰當之社會機能妥為解釋，以認
      定其法律屬性。經查，系爭契約雖以「不動產買賣契約書
      」為名，惟依系爭契約第3條之批明：「本土地係農地無
      法分割及持分移轉不論日後法令有何變更均不辦理過戶（
      雙方喜悅同意之）且由甲方永久使用之直至甲方所有之11
      地號土地另有公所之計劃通路，則本買賣之土地由甲方歸
      還之，乙方亦退還既收款。」、批明：「乙方同意甲方自
      即日起即可整地闢路」、系爭契約「不動產標示」之批明
      一：「本出賣之土地係為供甲方所有坐落仝地段11地號對
      外通行之用路寬為十二台尺（如附圖）日後若甲方之土地
      另有對外公所之計劃通道不需使用本土地時，甲方願歸還
      土地，乙方亦同時無息退還全部價款。」、系爭契約「不
      動產標示」之批明二：「甲方所有之11地號若公所另有計
      劃道路通至甲方之土地且道路已開闢完成，甲乙雙方同意
      由甲方歸還土地，乙方退還既收款，本約同時作廢之。」
      、系爭契約「補訂條件」：（二）「路口處甲方已填大石
      ，如果後來甲方無使用道路時，由甲方負責遷走他處」等
      約款，可知兩造訂立系爭契約之目的在於由乙方提供甲方
      系爭B地作為系爭A地對外通行之用，是以系爭契約形式上
      雖名為不動產買賣契約，然實際上應為「通行協議」，蓋
      焉有不動產買賣契約就為買賣標的之土地約定永久不辦理
      過戶？就買賣價金約定附條件無息全部退還？故被告癸○○、壬○○、辛○○辯稱系爭契約非不動產買賣契約，而
      係通行協議，洵屬有據。
（二）被告癸○○、壬○○、辛○○是否違反系爭契約？
      依系爭契約第10條：「本契約簽訂後，倘甲方不買或不按
      約定日期付款時，願將既付價款全部由乙方無條件沒收，
      抵作違約金外，並即解除契約。如乙方不賣或不照約履行
      應盡義務時，亦應將已收價款如數退還與甲方外，另加賠
      償所收價款同額之損害金與甲方後，本約方得解除。」之
      約定，為乙方之被告癸○○、壬○○、辛○○等3人如違
      反系爭契約，自應如數退還甲方即原告乙○○、庚○○、
      丑○○前所收受之550,000元，並另賠償與所收受款項同
      額之550,000元作為損害金。惟系爭契約之性質非屬不動
      產買賣契約，而係通行協議者，已如前述，是以關於前開
      第10條約款之「如乙方不賣... 」，其所謂「不賣」，仍
      應解為乙方不履行將系爭B地提供予甲方通行之義務，始
      得發生後續違約之法律效果。經查，被告壬○○將系爭B
      地出賣予被告甲○○、移轉登記予被告子○○一事，雖已
      為兩造所不爭執，而堪信為真，惟遍觀性質為通行協議之
      系爭契約全文，並無限制乙方不得將系爭B地出賣、移轉
      予第三人之約定，是以被告癸○○、壬○○、辛○○辯稱
      其未違反系爭契約等語，洵屬有據。
（三）系爭A地是否為袋地？倘為袋地，原告所選擇供通行之被
      告子○○所有系爭B地如複丈成果圖所示甲及乙部分之土
      地是否為損害最少之處？
    1.按土地因與公路無適宜之聯絡，致不能為通常使用者，土
      地所有人得通行周圍地以至公路，民法第787條第1項前段
      定有明文。又此項所定鄰地通行權，係以土地與公路無適
      宜之聯絡為其要件，而是否與公路無適宜之聯絡致不能為
      通常之使用，應依其現在使用之方法及斟酌土地之形狀、
      面積、位置及用途判斷之 (75年度台上字第268號、81年
      度台上字第2453號判決意旨參照)；且所謂公路，不限於
      國道或省市路○○○○道路，凡可供公眾通行之道路均屬
      之，故「系爭土地，已有當地耕作之人行走之小路，可與
      公路為適宜之聯絡，而為耕作之通常使用，顯與民法第
      787條規定之要件不合」（最高法院著有79年度台上字第
      2183號判決意旨參照）。經查，本院於96年8月10日前往
      現場勘驗，並囑託臺北縣汐止地政事務所測量結果：「系
      爭A地有如複丈成果圖所示（A）水溝長106.62公尺、（B
      ）田埂長58.42公尺、系爭B地上甲部分寬2公尺及系爭B地
      上甲部分加乙部分寬3.6公尺之通道可供進出，系爭B地上
      甲部分加乙部分之通道為原告主張原有進出道路，（A）
      水溝、（B）田埂為被告甲○○主張替代道路，除此之外
      ，系爭A地號後方及二側無通道」，此有本院96年8月10日
      勘驗筆錄及臺北縣汐止地政事務所複丈成果圖在卷可稽，
      依上開勘驗結果，原告原有進出之通道為複丈成果圖所示
      甲部分加乙部分，至被告甲○○所稱（A）水溝部分，另
      需經同段855地號之土地，而該855地號土地非被告所有，
      且未緊鄰道路，至被告甲○○所稱（B）田埂部分，另需
      經被告辛○○所有同段853地號之土地，且亦未緊鄰道路
      ，有勘驗筆錄、土地複丈成果圖及現場照片可稽，依上開
      事證，實難認（A）水溝及（B）田埂為可供系爭A地通行
      之適宜道路。除此之外，系爭A地後方及二側無通道，亦
      未鄰公路，除通過被告子○○所有系爭B地到達產業道路
      外，既已無其他適宜之途徑，是系爭A地係屬與公路無適
      宜聯絡之袋地，自堪認定。原告丙○○、丁○○、戊○○
      、丑○○係系爭A地之所有人、乙○○、庚○○係系爭A地
      之使用權人，自得對鄰地主張通行權，民法第787條及最
      高法院79年度第2次民事庭會議決議參照。
    2.系爭A地與公路無適宜之聯絡，而被告子○○所有系爭B地
      既與之毗鄰，自屬周圍土地，被告子○○即負有容忍原告
      通行之義務。依兩造土地附近之地形（詳土地複丈成果圖
      ），自系爭A地欲通往最近公路，通行系爭B地如複丈成果
      圖所示甲部分、乙部分土地確為距離最近之方案；又甲部
      分、乙部分土地已舖設水泥路面，亦有現場照片可稽；另
      按一般農耕使用之農耕機械如插秧機、聯合收穫機、引曳
      機等機具，機體寬度超過2公尺者在所多有，且機器進出
      農地時尚須有貨車載運進出，而考量機具放置之安穩性，
      此類貨車寬度至少在2.5至3公尺之間；本院審酌系爭B地
      如複丈成果圖所示甲部分、乙部分土地確為距離最近之方
      案，亦早已舖設水泥路供原告進出，且考量農耕機具寬度
      、長度、進出搬運車量寬度、長度及轉彎所須迴轉空間，
      認為系爭B地如複丈成果圖所示甲部分及乙部分土地應係
      對周圍地損害最少之通行處所及方法。另被告甲○○並非
      土地所有權人，原告對之起訴確認通行權，並無理由，應
      予駁回。
六、綜上所述，原告乙○○、庚○○、丑○○依據系爭契約及繼
    承之法律關係請求被告壬○○、辛○○、癸○○應連帶給付
    550,000元，及自起訴狀送達翌日即被告壬○○、癸○○自
    96年2月15日起，被告辛○○自96年2月27日起，均至清償日
    止按年息百分之 5計算之利息，另原告乙○○、庚○○、丑
    ○○、戊○○、丙○○、丁○○請求確認就被告子○○所有
    之系爭B地有通行權存在，被告子○○不得為妨害原告通行
    之行為，為有理由，應予准許。逾此部分，則無理由，應予
    駁回。
七、本件事證已臻明確，兩造其餘攻擊、防禦方法及舉證，經審
    酌後核與結論不生影響，爰不再一一論述。
八、原告陳明願供擔保，聲請宣告假執行，經核原告勝訴部分，
    合於法律規定，爰酌定相當之擔保金額宣告之，及依據職權
    宣告被告壬○○、辛○○、癸○○得供擔保免為假執行。至
    原告其餘假執行之聲請，因該部分訴之駁回而失所依附，自
    不予准許。
九、據上論結，本件原告之訴，為一部有理由，一部無理由，依
    民事訴訟法第79條、第390條第2項、第392條第2項，判決如
    主文。
中　　華　　民　　國　　96　　年　　10　　月　　18　　日
                  民事庭法  官  林李達
以上正本係照原本作成。
對於本件判決如有不服，應於收受送達後20日內向本院提出上訴
書狀，敘述上訴之理由，上訴於臺灣高等法院，並按他造當事人
之人數附具繕本。
中　　華　　民　　國　　96　　年　　10　　月　　18　　日
                        書記官  林建清
